【裁判字號】    95,訴,320
【裁判日期】    950720
【裁判案由】    分配表異議之訴
【裁判全文】
臺灣桃園地方法院民事判決               95年度訴字第320號
原      告  華南商業銀行股份有限公司
法定代理人  甲○○
訴訟代理人  乙○○
被      告  丙○○
訴訟代理人  許博森律師
上列當事人間分配表異議之訴事件，經本院於民國95年7 月6 日
言詞辯論終結，判決如下：
    主  文
本院九十三年度執字第二五五九四號強制執行事件，於民國九十
四年十二月五日作成之分配表，其中所列被告受分配新台幣壹佰
捌拾萬元部分，應予剔除。並應將前開新台幣壹佰捌拾萬元再分
配給原告。
訴訟費用由被告負擔。
    事  實
甲、原告方面：
一、聲明：如主文所示。
二、陳述：
  (一)因訴外人即債務人游秋琴負欠原告債務未償，經原告向本院
    聲請以93年度執字第25594 號強制執行事件，拍賣訴外人游
    秋琴所有坐落桃園市○○段792 地號之土地及其上同市○○
    段2013、2073建號之建物（前開土地及建物，下稱系爭不動
    產），並經本院於民國94年12月5 日作成分配表（下稱系爭
    分配表），原定於95年1 月17日實行分配。然系爭分配表中
    關於被告所受分配新台幣（下同）180 萬元部分，經查為不
    實，原告已依法於分配期日1 日前，以書狀對於該部分聲明
    異議，嗣於95年2 月22日接獲被告為反對陳述之通知，原告
    爰依強制執行法第41條第1 項規定，提起本件訴訟。
  (二)查被告為系爭不動產之第二順位抵押債權人，其與訴外人游
    秋琴係親姊妹關係，有戶籍謄本可證。其等雖於85年4 月24
    日就系爭不動產設定最高限額180 萬元之抵押權（下稱系爭
    抵押權），惟觀諸被告所提出之債權及抵押權證明文件，其
    中他項權利證明書據稱已遺失，抵押權設定契約書又是地政
    機關所提供之影本，則系爭抵押權之權利表彰與存在性，即
    有疑問。前述他項權利證明書之權利證明文件，合理解釋應
    係因清償等原因，已交還訴外人游秋琴而尚未辦理塗銷登記
    ，亦即游秋琴已無負欠被告任何債務。
  (三)況查，如此重要之抵押權證明文件既已遺失，然證明抵押債
    權之本票及借據卻保存完整如新且異常新穎，毫無經過近10
    年保存的泛黃跡象，字跡與朱墨亦無歷久暈染之情況。換言
    之，被告所提出之本票絕非於票載之85年4 月20日所簽發，
    借據亦非係當時借款所簽具。且被告所提出之借據，乃94年
    間文書改為橫式以後之格式，又借據所載遲延利息與違約金
    之約定，亦與抵押權設定契約之內容不符。以上均顯示其等
    間基於親屬關係之便，於強制執行事件中始臨時杜造本票及
    借據，期以此分配案款，取回部分款項之意甚明。
  (四)被告之意圖及本件抵押債權不實之情，至此已甚明顯，更無
    庸再論被告係由系爭不動產之拍定人楊進河代為陳報抵押權
    等執行程序行為之異常現象，以及被告陳報債權計算書內起
    息日之修改等諸多疑點。據此，足認被告之抵押債權確有不
    實。
三、證據：提出系爭分配表、原告民事聲明異議狀、被告與游秋
    琴之戶籍謄本、本票、借據等各1 份，土地登記謄本1 份及
    建物登記謄本2 份，被告94年3 月18日實行抵押權參與分配
    狀（附抵押權設定書類影本）1 份、本院通知函文2 份、被
    告94年6 月1 日債權計算書等影本為證。
乙、被告方面：
一、聲明：原告之訴駁回。
二、陳述：
  (一)本院93年度執字第25594 號強制執行事件，將訴外人游秋琴
    所有之系爭不動產拍賣並作成系爭分配表在案，上開分配並
    無不當之處，原告為謀自身債權之清償，謊稱被告受分配之
    180 萬元部分不實，毫無理由，不足採信。
  (二)被告與訴外人游秋琴確係親姊妹關係，然因被告於游秋琴生
    意失敗財務困頓之時，慷慨解囊相助，更顯姊妹情深。後游
    秋琴雖力圖東山再起，惟仍無力償還其所積欠之債務。原告
    僅以被告與訴外人游秋琴係親姊妹關係，而認系爭抵押權之
    設定、借貸契約之成立均屬虛偽等語，顯屬臆測。
  (三)按當事人主張有利於己之事實者，就其事實有舉證之責任。
    民事訴訟法第277 條前段定有明文。又私文書經本人或其代
    理人簽名、蓋章或按指印或有法院或公證人之認證者，推定
    為真正，民事訴訟法第358 條亦有明文。本件被告已提出「
    土地登記申請書」、「抵押權設定契約書」及游秋琴之印鑑
    證明等公文書，足認系爭抵押權之存在當無疑義。原告以上
    開文書係地政機關所提供之影本，而認被告之系爭抵押權存
    在與表彰皆有爭議等語，顯屬無稽。
  (四)被告所提出抵押債權之本票及借據，已足證明被告之債權為
    真。被告確實借給訴外人游秋琴如本票及借據上所載之金額
    。原告主張：上開本票及借據，係被告與訴外人臨時杜撰等
    語，純屬臆測。
三、證據：提出土地登記申請書、抵押權設定契約書、游秋琴之
    印鑑證明等為證，並請求傳喚證人游秋琴。
丙、本院依職權調閱本院93年度執字第25594 號民事強制執行事
    件全卷。
    理  由
一、原告主張：因訴外人游秋琴負欠原告債務未償，經原告向本
    院聲請強制執行而拍賣游秋琴所有之系爭不動產，並經本院
    作成系爭分配表，惟該分配表中所載被告應受分配180 萬元
    部分，經查為不實，爰依強制執行法第41條第1 項規定提起
    分配表異議之訴等語。
二、被告則以：游秋琴為被告之胞妹，前因積欠被告債務而於85
    年間以系爭不動產設定最高限額180 萬元之抵押權予被告，
    游秋琴迄未清償，故被告於系爭分配表中記載債權本金180
    萬元並獲分配上開款項，並無不法等語，資為抗辯。
三、查訴外人游秋琴因擔任他人之連帶保證人而負欠原告債務未
    償，經原告向本院聲請以93年度執字第25594 號強制執行事
    件，拍賣游秋琴所有之系爭不動產；而被告為游秋琴之胞姐
    ，且為系爭不動產登記之第2 順位抵押權人（於85年4 月24
    日設定登記最高限額180 萬元之抵押權，存續期間登記自85
    年4 月17日起至86年4 月16日），遂於前開執行程序中，以
    債權原本180 萬元參加分配；嗣經本院於94年12月5 日作成
    系爭分配表（除原告外，其餘債權人均獲足額分配），原定
    於95年1 月17日實行分配，然原告認為被告之180 萬元債權
    不實，於分配期日1 日前，以書狀聲明異議，嗣於95年2 月
    22日接獲被告為反對陳述之通知，原告乃依法於10日內即同
    年3 月1 日提起本件訴訟等情，為兩造所不爭執，並有原告
    提出之系爭分配表、民事聲明異議狀、被告與游秋琴之戶籍
    謄本各1 份，土地登記謄本1 份及建物登記謄本2 份等影本
    為證，並經本院依職權調閱本院93年度執字第25594 號民事
    強制執行事件全卷查核屬實，足信為真。
四、觀諸兩造前開陳述，可知本件爭點即為：訴外人游秋琴目前
    是否確有積欠被告180 萬元債務？茲分論如下：
  (一)按當事人主張有利於己之事實者，就其事實有舉證之責任。
    民事訴訟法第277 條前段定有明文。
  (二)被告辯稱：訴外人游秋琴確有負欠其180 萬元債務，並於85
    年間書立借據、本票各1 紙予被告收執等語。惟查，經本院
    依原告之聲請傳喚游秋琴到庭，其證稱略以：我在81、82年
    間就開始召集互助會，後來到84、85年間遇到金融風暴，被
    倒會，被告當時有跟我的會，我被倒會後，欠她錢，約200
    多萬元，後來我經濟狀況不好，又有陸續向被告借錢，而應
    被告之要求，我在85年間就以系爭不動產設定最高限額180
    萬元之抵押權給被告，並書立借據、本票給被告，但被告先
    前於搬家時遺失借據、本票及抵押權狀，後來被告在本件執
    行程序要參加分配時，法院說要提出債權證明，經委託代書
    處理，我們始依代書的指示而重新填寫卷附之借據、本票等
    語（見本院95年7 月6 日言詞辯論筆錄）；而被告本人於同
    日到庭應訊時，亦改稱略以：卷附之借據、本票，不是85年
    間寫的，當初所簽立之借據、本票因為在搬家時遺失，所以
    後來要參加分配時，依代書之指示才重寫借據、本票等語（
    見同日筆錄）。此外，經本院於95年4 月6 日當庭勘驗被告
    在本院93年度執字第25594 號強制執行事件中所提出之借據
    、本票原本（均附於該執行卷內），發現：其紙質甚新（純
    白色），印文、指印、筆跡的部分，均無暈染、散開或穿透
    至紙張背面的情形，印文與筆跡重疊部分，亦無暈染情形；
    反觀原告所提出他人於86年間向原告銀行借款時所填載之文
    件多份，各該資料之紙質均已泛黃，印文、筆跡的部分，均
    有暈染，尤其是指印與筆跡重疊的部分，均已暈染而模糊，
    以上亦經載明於本院當日言詞辯論筆錄可參。據此，足認被
    告所提出之債權證明即借據、本票，均係為參加分配而事後
    所製作者，則其真實性，即非無疑。
  (三)又如前所述，被告固於85年4 月24日即登記為系爭不動產之
    第2 順位抵押權人（最高限額180 萬元之抵押權），惟按，
    登記在案之抵押權，與所擔保之債權是否存在，應屬二事，
    是尚難僅憑被告為系爭不動產之抵押權人，即認游秋琴現有
    積欠被告180 萬元債務之情。況如前所述，被告就卷附之本
    票、借據究竟係於何時書立，前後供陳不一，且觀諸被告與
    證人游秋琴就雙方欠款、借款之金額與時間等細節，供述亦
    互有不一（詳參本院95年7 月6 日言詞辯論筆錄），此外，
    並未提出其他佐證以實其說，是以被告所稱：游秋琴目前尚
    有積欠180 萬元之債務一節，即難採信。應認原告所主張：
    被告參加分配所陳報之180 萬元債權為不實等語，較為可採
    。
五、綜上所述，原告依據強制執行法第41條第1 項規定提起本件
    分配表異議之訴，請求將系爭分配表中所列被告受分配180
    萬元部分，予以剔除，並將前開180 萬元再分配給原告一節
    ，為有理由，應予准許。
六、本件事證已臻明確，兩造其餘攻擊、防禦方法及提出未經援
    用之證據，核與判決結果不生影響，爰不一一論述，附此敘
    明。
七、據上論結，本件原告之訴為有理由，依民事訴訟法第78條，
    判決如主文。
中    華    民    國    95    年    7     月    20    日
                  民事第三庭    法  官  周玉
以上正本係照原本作成
如對本判決上訴，須於判決送達後20日內向本院提出上訴狀
中    華    民    國    95    年    7     月    20    日
                                書記官  劉致芬


司法院資訊處製作；財團法人民間司法改革基金會備份。
